臺灣高等法院臺中分院刑事判決　　　　95年度上訴字第2922號
上　訴　人　臺灣彰化地方法院檢察署檢察官
被　　　告　乙○○
　　　　　　　　　　號
上列上訴人因被告毒品危害防制條例案件，不服臺灣彰化地方法
院95年度訴字第1190號中華民國95年10月31日第一審判決（起訴
案號：臺灣彰化地方法院檢察署95年度毒偵字第1993、2492號，
併辦：95年度毒偵字第2604、3585、3753號），提起上訴，本院
判決如下：
    主  文
上訴駁回。
    事  實
一、乙○○前因偽造貨幣案件，經臺灣彰化地方法院於民國92年
    4月7日以91年度訴字第712號判處有期徒刑2年確定，嗣入監
    服刑，於94年9月16日縮短刑期假釋付保護管束，甫於94年
    12 月20日保護管束期滿未經撤銷視為執行完畢。其另於92
    年間，因施用毒品案件，經臺灣彰化地方法院裁定送觀察、
    勒戒後，認有繼續施用毒品之傾向，續由同院裁定送強制戒
    治，嗣於93年2月9日強制戒治執行完畢出所，並由臺灣彰化
    地方法院檢察署檢察官於93年2月17日以93年度戒毒偵字第
    51號為不起訴處分。
二、詎乙○○仍未戒除毒癮，復基於施用第一級毒品海洛因之概
    括犯意，自95年4月初某日起至同年6月24日上午9時許止，
    在其彰化縣田中鎮○○里○○路○段547巷46號住處等地，以
    將第一級毒品海洛因粉末置入注射針筒內加水後，再以針筒
    注射手臂血管，或以將海洛因摻入香菸中再點燃吸食之方式
    ，連續施用第一級毒品海洛因多次，平均約1天施用1次。復
    另基於施用第二級毒品甲基安非他命之犯意，於95年5月1日
    ，在其上開住處，以將甲基安非他命摻入香菸內點火燃燒而
    吸其產生之煙霧方式，施用第二級毒品甲基安非他命1次。
    嗣於(一)95年5月4日15時30分許，在上開住處為警查獲，並扣
    得白色粉末1包（非海洛因），經其同意採集其尿液送驗，
    結果呈嗎啡、甲基安非他命陽性反應，因而查知上情；(二)95
    年6月24日上午10時50分許，同在上開住處，再度為警查獲
    ，並扣得其所有供施打第一級毒品海洛因所用之注射針筒1
    支及夾鏈袋1個。
三、案經彰化縣警察局田中分局報告臺灣台中地方法院檢察署檢
    察官偵查起訴，及彰化縣警察局、彰化縣警察局北斗分局、
    田中分局報請同署檢察官移送併辦。
    理  由
壹、有罪部分
一、按除被告所犯為死刑、無期徒刑、最輕本刑為3年以上有期
    徒刑之罪或高等法院管轄第1審案件者外，於前條第1項程序
    進行中，被告先就被訴事實為有罪之陳述時，審判長得告知
    被告簡式審判程序之旨，並聽取當事人、代理人、辯護人及
    輔佐人之意見後，裁定進行簡式審判程序；除簡式審判程序
    及簡易程序案件外，第1審應行合議審判，刑事訴訟法第273
    條之1第1項、第284條之1分別定有明文。本件被告乙○○所
    涉係死刑、無期徒刑、最輕本刑為3年以上有期徒刑之罪或
    高等法院管轄第1審案件以外之罪，並於原審行準備程序時
    就被訴事實為有罪之陳述，原審合議庭依前揭規定，經評議
    結果，裁定改由受命法官獨任行簡式審判程序，核無不合。
二、上開事實，業據被告乙○○於原審及本院審理時坦承不諱，
    又95年5月4日採集其尿液送驗結果，同時呈毒品嗎啡、甲基
    安非他命陽性反應，95年6月24日採集其尿液送驗結果，呈
    毒品嗎啡陽性反應，有詮昕科技股份有限公司95年5月11日
    第00000000號、95年7月10日第00000000號濫用藥物尿液檢
    驗報告各1紙在卷可稽。此外，並有尿液代號與真實姓名對
    照表2紙在卷，及注射針筒1支及夾鏈袋1個扣案可資佐證，
    益徵被告之自白確與事實相符。
三、被告曾於92年間因施用毒品案件，經臺灣彰化地方法院裁定
    送觀察、勒戒後，認有繼續施用毒品之傾向，續由同院裁定
    送強制戒治，嗣於93年2月9日強制戒治執行完畢出所等情，
    有臺灣高等法院被告全國前案紀錄表及全國施用毒品案件紀
    錄表各1份在卷可參，被告顯係於強制戒治執行完畢釋放後
    ，5年內再犯毒品危害防制條例第10條第1項、第2項之罪，
    亦堪認定。本案事證已臻明確，被告施用第一級海洛因、第
    二級毒品甲基安非他命犯行堪予認定，應依法論科。
四、新舊法比較：
    按被告行為後，刑法及刑法施行法業於94年2月2日總統令公
    布修正，於95年7月1日施行（下稱新刑法，修正前刑法下稱
    舊刑法），參酌最高法院95年5月23日刑事庭第八次會議決
    議，新刑法第2條第1項之規定，係規範行為後法律變更所生
    新舊法律比較適用之準據法，於新刑法施行後，應適用新刑
    法第2條第1項之規定，為「從舊從輕」之比較。
(一)、被告施用第一級毒品之犯行，因行為後新法業已刪除舊刑法
    第56條連續犯之規定，此刪除雖非犯罪構成要件之變更，但
    顯已影響行為人刑罰之法律效果，自屬法律有變更，依新法
    第2條第1項規定，比較新、舊法結果，仍應適用舊法論以連
    續犯，較有利於被告。依新刑法第2條第1項前段規定，自應
    適用最有利於被告之舊刑法。
(二)、被告前於92年間因偽造貨幣案件，經臺灣彰化地方法院於92
    年4月7日以91年度訴字第712號判處有期徒刑2年確定，嗣入
    監服刑，於94年9月16日縮短刑期假釋付保護管束，甫於94
    年12月20日保護管束期滿未經撤銷視為執行完畢，此有臺灣
    高等法院被告前案紀錄表乙紙附卷可資稽考，茲於5年以內
    再故意犯本件有期徒刑以上之二罪，不論依修正前之刑法第
    47條，或修正後之刑法第47條第1項之規定，均構成累犯，
    對被告而言並無有利或不利之情形，自不生新舊法比較之問
    題，應逕依修正前之刑法第47條，論以累犯。
(三)、修正前刑法第51條規定：「數罪併罰，分別宣告其罪之刑，
    依左列各款定其應執行者：」其中第5款規定：「宣告多數
    有期徒刑者，於各刑中之最長期以上，各刑合併之刑期以下
    ，定其刑期。但不得逾二十年。」修正後刑法第51條第5款
    規定：「宣告多數有期徒刑者，於各刑中之最長期以上，各
    刑合併之刑期以下，定其刑期。但不得逾三十年。」比較結
    果，修正後刑法並非較有利於行為人。依新刑法第2條第1項
    前段規定，自應適用最有利於被告之舊刑法。
五、核被告乙○○所為，係犯毒品危害防制條例第10條第1項、
    第2項之施用第一級、第二級毒品罪。被告持有第一級、第
    二級毒品之低度行為，應為其施用第一級、第二級毒品之高
    度行為吸收，不另論罪。又被告所犯施用第一級毒品之犯行
    ，時間緊接，且所犯係基本構成要件相同之罪名，顯係基於
    概括犯意為之，應依修正前刑法第56條連續犯之規定論以一
    罪，並加重其刑。被告前因偽造貨幣案件，經臺灣彰化地方
    法院判處有期徒刑2年確定，入監執行後，於於94年9月16日
    縮短刑期假釋出監，甫於94年12月20日保護管束期滿未經撤
    銷視為執行完畢各節，並有臺灣高等法院被告前案紀錄表乙
    紙附卷可資稽考，茲於5年以內故意（原審漏載「故意」）
    再犯本件有期徒刑以上之上開二罪，為累犯，應依修正前刑
    法第47條規定，加重其刑（其中施用第一級毒品部分遞加重
    其刑）。被告所犯上開二罪間，犯意各別，行為互殊，應分
    論併罰。另，被告自95年5月3日起至同年6月24日上午9時許
    止，所犯之施用第一級毒品海洛因之事實雖未據起訴，然該
    部分與公訴人起訴之犯罪事實，具有連續犯之裁判上一罪關
    係，並經臺灣彰化地方法院檢察署檢察官以95年度毒偵字第
    2604號移送併案審理，應為起訴效力所及，自應併予審究。
六、原審認被告罪證明確，適用毒品危害防制條例第10條第1項
    、第2項，刑法第11條前段、第2條第1項前段、第38條第1項
    第2款，修正前刑法第56條、第47條、第51條第5款規定，並
    審酌被告素行不佳，及其施用毒品之動機、目的、方法、不
    知珍惜身體，所生危害，觀察、勒戒及強制戒治之次數，暨
    犯後坦承犯行之態度等一切情狀，分別就施用第一級、第二
    級毒品犯行，量處有期徒刑9月、4月，並依修正前刑法第51
    條第5款規定，定其應執行刑有期徒刑1年，及扣案之注射針
    筒1支及夾鏈袋1個，係被告所有供施用第一級毒品海洛因所
    用之物，業經被告供明在卷，依修正前刑法第38條第1項第2
    款之規定，併予宣告沒收。至於扣存本案之白色粉末1包，
    因鑑驗結果並無毒品成份（參卷附法務部調查局鑑定書1紙
    ），與本件被告施用第一、二級毒品之犯罪無涉，故不予宣
    告沒收。其認事用法核無違誤，量刑亦稱妥適。檢察官上訴
    意旨，以原審未及審酌有集合犯關係之併辦部分之犯罪事實
    （臺灣彰化地方法院檢察署以95年度毒偵字第3585、3753號
    ），指摘原判決不當，為無理由（詳如後述），應予駁回。
貳、併案退回部分
一、另臺灣彰化地方法院檢察署以95年度毒偵字第3585、3753號
    移送本院併案意旨略以：被告基於施用第一級毒品海洛因之
    犯意，另於自民國95年4月間某日起，至同年9月14日某時許
    止，在其位於彰化縣田中鎮○○里○○路○段547巷46號之住
    所內等地，接連施用第一級毒品海洛因多次，約每天施用1
    至2次。嗣於(一)同年8月9日下午6時10分許，為警在彰化縣田
    尾鄉○○村○○路○段138號盤查，並警局接受尿液採驗，結
    果呈嗎啡及可待因陽性反應，始查悉上情。(二)同年9月15 日
    晚上9時50分許，為警在彰化縣田中鎮○○里○○路○段546
    巷內某處查獲，並扣得注射針筒1支，採集被告尿液，亦呈
    嗎啡及可待因陽性反應，因認被告另涉犯毒品危害防制條例
    第10條第1項之施用第一級罪嫌。而被告前因施用第一級毒
    品罪嫌，業經本院以95年度上訴字第2922號審理中，本件同
    一被告所涉違反毒品危害防制條例罪嫌，與該案件具有集合
    犯之關係，屬於實質上一罪，為法律上之同一案件，依審判
    不可分之法理，應併上開案件審判等語。
二、惟查：
(一)、施用毒品致成癮者，固所多見，但施用後而有意戒斷者，亦
    不在少數，因此，尚不得以施用毒品可能成癮，即推斷施用
    者必定持續不斷地施用毒品。本件被告於95年8月9日下午6
    時10分許、同年9月15晚上9時50分許，兩次為警查獲，經採
    尿送驗結果，呈嗎啡陽性反應，有尿液檢驗報告可證。然上
    開尿液檢驗報告，僅能證明被告於95年8月9日、95年9月15
    日為警查獲前4日內，有施用第一級毒品海洛因之事實，尚
    難憑以證明上開併案部分其他期間內，有持續不斷地施用第
    一級毒品海洛因。
(二)、刑法第56條連續犯之規定業於94年1月7日修正公布刪除，並
    於95年7月1日施行，而依新法對於上開反覆實施犯罪模式之
    對應處置，除合於「接續犯」或「包括一罪」之情形外，則
    僅能依數罪併罰之規定個別處斷。又連續數行為而犯同一之
    罪名，部分之數行為，發生在新法施行前者，新法施行後，
    該部分適用最有利於行為人之法律，若其中部分之一行為或
    數行為，發生在新法施行後者，該部分不能論以連續犯（最
    高法院95年第8次刑事庭會議決議意旨參照）。而依最高法
    院86年台上字第3295號判例意旨，數行為於同時同地或密切
    接近之時地實施，侵害同一之法益，各行為之獨立性極為薄
    弱，依一般社會健全觀念，在時間差距上，難以強行分開，
    在刑法評價上，以視為數個舉動之接續施行，合為包括之一
    行為予以評價，較為合理，方屬接續犯之範疇，足見「接續
    犯」之成立，係以時、空密接性為前提要件，即透過對於同
    一法益之同種類侵害行為繼續不間斷之實行，業已稀釋個別
    行為之獨立性，致使刑法評價時將之視為單一、整體之犯罪
    行為，以符合社會一般人對於行為概念之認知，並與行為人
    之犯罪目的相互結合；至於學理上「包括一罪」概念中，與
    施用毒品之犯罪型態較有關聯者，應屬「集合犯」之態樣，
    此即依一般社會通念，特定犯罪行為具有反覆實施之特性，
    立法者於制定刑罰法律之初，亦已認知該種行為類型之反覆
    性，而有意藉由法條中客觀構成要件之行為要素，含括上開
    具有反覆實施特性之數個犯罪行為，仍僅接受一次刑法之評
    價為已足。然施用毒品犯罪，或為零星偶一之施用，或長期
    不間斷的反覆施用，均有其可能性，是自難認立法者於制定
    刑罰法律之初，已認知施用毒品行為必屬具反覆性之犯罪，
    且有意藉由法條中客觀構成要件之行為要素，含括上開具有
    反覆實施特性之數個犯罪行為。況實務上最高法院歷來僅將
    專以觸犯該等法條之罪，為其日常生活之職業者之常業犯，
    認為其性質上屬多數行為之集合犯，在法律上將之擬制為一
    罪（即學理上稱之實質上一罪）（參照最高法院92年度台上
    字第5115號、92年度台上字第4959號、93年度台上字第3609
    號、94年度台上字第4567號等裁判意旨），而本次刑法修正
    既依據「刑罰公平原則」之考量，刪除有關連續犯之規定，
    並將含有連續犯性質之常業犯一併全數刪除（參見刑法修正
    草案總說明），則再以集合犯之概念評價多數施用毒品之行
    為，即有不當。因此，多次施用毒品犯罪之行為，當無論以
    「集合犯」之餘地，此時則應回歸一般刑法上行為單、複數
    之認定，而予論罪科刑，較稱妥適。是縱使驗尿結果可得證
    明被告於95年8月9日下午6時10分許及同年9月15晚上9時50
    分許往前回溯72小時內，各有再次施用第一級毒品犯行，檢
    察官認與被告於95年5月4日、95年6月24日被查獲前之施用
    毒品行為（即有罪部分），有集合犯之實質上一罪關係，自
    有誤會。
(三)、綜上所述，檢察官移送併辦之事實與被告經論罪科刑之犯行
    ，非屬集合犯之實質上一罪，自無裁判上一罪之關係，無從
    併案審理，是檢察官認此部分與本案有集合犯之實質上一罪
    關係而聲請併辦，自有誤會，應檢還檢察官依法處理。
據上論結，應依刑事訴訟法第368條，判決如主文。
本案經檢察官甲○○到庭執行職務。
中　　華　　民　　國　　96　　年　　1 　　月　　18　　日
            刑事第八庭  審判長法  官  羅  得  村
                              法  官  張  靜  琪
                              法  官  陳  宏  卿
上列正本證明與原本無異。
施用第一級毒品部分，得上訴。
如不服本判決應於收受送達後十日內向本院提出上訴書狀，其未
敘述上訴之理由者並得於提起上訴後十日內向本院補提理由書（
均須按他造當事人之人數附繕本）。
施用第二級毒品部分，不得上訴。
                              書記官  柯  孟  伶
中　　華　　民　　國　　96　　年　　1 　　月　　18　　日
【附錄本案論罪科刑法條】
毒品危害防制條例第10條
施用第一級毒品者，處 6 月以上 5 年以下有期徒刑。
施用第二級毒品者，處 3 年以下有期徒刑。
